【裁判字號】    92,台上,4417
【裁判日期】    920814
【裁判案由】    違反著作權法
【裁判全文】
最高法院刑事判決                              九十二年度台上字第四四一七號
    上  訴  人  黛斯蒂有限公司
    代  表  人  李幼珍
    自訴代理人  李  旦律師
                江俊賢律師
    被      告  乙○○
                丙○○
                丁○○
    右二人共同
    選任辯護人  方鳴濤律師
                周威秀律師
    被      告  甲○○
右上訴人因自訴被告等違反著作權法案件，不服台灣高等法院中華民國九十二年三月
二十八日第二審更審判決（九十一年度上更(一)字第四五三號，自訴案號：台灣台北地
方法院八十八年度自字第五七五號），提起上訴，本院判決如左：
    主  文
原判決撤銷，發回台灣高等法院。
    理  由
本件原判決以上訴人自訴意旨略稱：被告乙○○為太平洋崇光百貨股份有限公司（下
稱崇光百貨公司）負責人，被告丙○○及被告丁○○分別為莎麗企業有限公司（下稱
莎麗公司）之負責人及副理，被告甲○○則為國巨洋傘欣業有限公司（下稱國巨公司
）之負責人。均明知「Paris Street, A Rainy Day 」（下稱「巴黎街，下雨日」）
之繪畫係 SALAMANDER GRAPHIX,INC （下稱美商薩拉曼德公司）於西元一九九三年間
取得 THE ART INSTITUTE OF CHICAGO MUSEUM SHOP （下稱美國芝加哥藝術學院博物
館工場）授權同意並加以精心規劃、設計而使用於「在巴黎雨天傘」商品上銷售之美
術著作。其特殊處為將該圖形分為Ａ、Ｂ兩版面，Ａ版面比Ｂ版面大百分之十六，以
配合雨傘商品之圓弧雨傘散狀形表面、且複製鵝卵石路的一景置於Ａ版面之右下角而
重製於雨傘上，美商薩拉曼德公司更積極地印製精美型錄及不斷刊登廣告予以促銷，
該傘已具有相當特色與知名度，美商薩拉曼德公司亦專屬授權自訴人黛斯蒂有限公司
（即Tastemaker International INT.L）使用。被告等竟於民國（下同）八十七年間
，意圖銷售營利，基於常業之犯意聯絡，由莎麗公司向國巨公司販入仿冒「在巴黎雨
天傘」之雨傘數支，陳列於台北市○○○路○段四五號崇光百貨公司專櫃內銷售，因
認被告等共同涉有違反著作權法第九十三條、第九十四條之常業罪嫌。經審理結果，
認上訴人並非本件犯罪之直接被害人，不得提起自訴，因而撤銷第一審諭知被告等無
罪之判決，改判諭知被告等自訴不受理，固非無見。
惟查：(一)按審判期日應由書記官制作審判筆錄，記載審判之法院及年、月、日。又審
判期日之訴訟程序，專以審判筆錄為證。刑事訴訟法第四十四條第一項第一款、第四
十七條分別定有明文。原審第一次審判期日已於九十二年一月十日上午十一時二十五
分審理，惟因自訴人未到庭而諭知後核辦（見原審上更(一)卷第一八二至一八五頁），
嗣審判長再定九十二年三月十四日上午十一時零分審理，並有該日時之刑事報到單可
憑（見同上卷第一九三、二一三頁），惟第二次審判期日筆錄卻記載「於中華民國九
十二年一月十日上午十一時二十五分，在本院第十九法庭公開審判」（見同上卷第二
一四頁），致兩次審判期日記載均為同一日時，已有疏失。且第二次審判期日之刑事
報到單及審判筆錄，均記載「被告乙○○未到」。嗣又記載審判長問：「對自訴人代
理人上訴有何答辯？（朗讀並告以要旨）」，被告乙○○答：「沒有侵害到自訴人的
著作權。」（見同上卷第二一七頁），究竟乙○○有無到庭？該審判筆錄之記載前後
矛盾，自屬違法。(二)上訴人於自訴狀載稱上開「巴黎街，下雨日」之繪畫係美商薩拉
曼德公司於西元一九九三年間取得美國芝加哥藝術學院博物館工場授權同意並加以精
心規劃、設計，而使用於「在巴黎雨天傘」商品上銷售之美術著作，該公司亦授權上
訴人使用，並全權處理該著作財產權之保護與訴訟權益等情，其第一審自訴代理人並
陳稱上訴人與美商薩拉曼德公司間係專屬授權關係云云，復於原審提出美商薩拉曼德
公司於西元一九九一年五月四日出具之授權書，記載「 SALAMANDER PAPHIX INTERN-
ATIONAL  CO.LTD.TAIWAN，我們的姊妹公司，被授權得基於專屬授權之地位，提供以
下的服務：１‧擔任我們獨家的代理商在台灣安排推展及製造我們公司的產品。２‧
執行作為我們獨家的代理商處理銷售、製造及運送台灣製品至全世界各個國家。」並
主張其取得美商薩拉曼德公司之專屬授權，得在台灣地區使用上開著作以產製商品並
銷售各地等語（見原審上訴卷(二)第八十一、八十六、八十七頁）。依上訴人所提出之
該授權書之記載，美商薩拉曼德公司似已專屬授權自訴人得在台灣地區使用其公司之
產製商品並銷售各地。原判決理由雖謂「此信之內容亦未敘明授於自訴人何種著作權
與期間，更可議者，授權者之美商薩拉曼德公司自己仍生產與販賣，是此顯非專屬授
權甚明。」云云，但依該信函之內容，何以不能認上訴人已取得美商薩拉曼德公司之
產品在台灣地區之專屬授權而得使用上開著作？倘美商薩拉曼德公司僅就台灣地區對
上訴人為專屬授權，何以不得自行在其他地區使用該著作產銷商品？此與認定上訴人
是否為本件違反著作權法案件之直接被害人攸關，自應究明。本院前次判決發回意旨
即已指明，原判決仍未釐清，遽行判決，致該項瑕疵依然存在，自難昭折服。上訴意
旨指摘原判決不當，非無理由，應認原判決仍有撤銷發回更審之原因。
據上論結，應依刑事訴訟法第三百九十七條、第四百零一條，判決如主文。
中      華      民      國    九十二    年      八      月     十四     日
                              最高法院刑事第六庭
                                  審判長法官  吳  雄  銘
                                        法官  池  啟  明
                                        法官  石  木  欽
                                        法官  郭  毓  洲
                                        法官  吳  三  龍
      右正本證明與原本無異
                                              書  記  官
中      華      民      國    九十二    年      八      月     十八     日
                                                                      Ｑ


司法院資訊處製作；財團法人民間司法改革基金會備份。
